【裁判字號】    95,台上,4211
【裁判日期】    950803
【裁判案由】    貪污等罪
【裁判全文】
最高法院刑事判決            九十五年度台上字第四二一一號
    上  訴  人  甲○○
                        號
    選任辯護人  賴利水律師
    上  訴  人  乙○○
                        54號.
                        128.
    選任辯護人  張柏山律師
上列上訴人等因貪污等罪案件，不服台灣高等法院台中分院中華
民國九十五年三月二十八日第二審更審判決（九十三年度上更(一)
字第二七０號，起訴案號：台灣南投地方法院檢察署八十九年度
偵字第二七六六、二九二六、三二０九、三二一一、三二一九、
三三四二號），提起上訴，本院判決如下：
    主  文
原判決關於甲○○、乙○○部分撤銷，發回台灣高等法院台中分
院。
    理  由
本件原判決認定(一)、上訴人甲○○係誼閤企業有限公司（下稱誼
閤公司）之負責人，為從事業務之人，明知誼閤公司未依廢棄物
清理法第四十一條第一項規定領有感染性醫療廢棄物清除許可文
件，基於經營廢棄物處理之常業犯意，自民國八十八年七月十六
日起（即八十八年七月十四日修正公布之廢棄物清理法第二十二
條修正公布生效時起），受嘉德技術開發股份有限公司（係領有
台北市政府所核發廢棄物清除許可證之感染性醫療廢棄物清除機
構，下稱嘉德公司）之委託，與其有犯意聯絡之誼閤公司司機李
仰宗、劉松保，至南投縣與嘉德公司簽約之醫療院所收集感染性
醫療廢棄物，再運往嘉德公司苗栗處理場處理，而從事上開醫療
廢棄物之清除，其等均恃以營生。嗣於八十九年六月十五日嘉德
公司苗栗處理場，因遭民眾圍場抗爭而停工，無法再處理南投縣
市醫療院所之感染性醫療廢棄物，甲○○乃將自上開醫療院所收
集之感染性醫療廢棄物七十五桶，運往不知情之張崑霖（甲○○
之父）所有位於南投縣南投市○○路○段七三八號鐵皮屋，而堆
置於該鐵皮屋後方地下室內。嗣於八十九年八月八日下午一時十
分，為內政部警政署環保警察隊第二中隊會同內政部環境保護署
稽查督察大隊中區隊人員、南投縣警察局南投分局人員在上開鐵
皮屋內查獲，並循線於八十九年八月十六日下午三時五十分，在
上開地下室內查獲該七十五桶感染性醫療廢棄物。(二)、上訴人乙
○○係受僱南投縣政府環保局擔任約僱稽查員，負責該縣醫療廢
棄物稽查、鼓勵公民營代清除處理機構管理、稽查等業務，為依
據法令從事公務之人員。詎乙○○於八十八年九月份九二一集集
大地震後與甲○○熟識，明知甲○○前揭所負責經營之誼閤公司
，並未取得有害事業廢棄物清運、處理之許可證，依法不得從事
感染性醫療廢棄物之清除等相關工作，且亦明知從事感染性醫療
廢棄物（即有害事業廢棄物）之貯存、清除，有關清除之車輛，
除應檢具車籍相關資料向主管機關申請核准外，清除車輛亦需標
示機構之名稱、電話號碼及區別有害事業廢棄物特性之標誌等外
，另亦應與「有害事業廢棄物廠外紀錄遞送聯單（下稱六聯單）
」Ｄ欄即「清除機構保證」之清除車號相符，始可從事有害事業
廢棄物之清除工作。惟自八十八年十二月間，甲○○利用成立誼
銘公司之機會，與乙○○達成共識，允諾乙○○以其妻何清惠、
其姊劉素雲名義各出資新台幣（下同）二十五萬元、十五萬元，
投資誼銘公司，藉以按月以其妻何清惠之名義，收取變相賄賂即
顧問費二萬零五百元藉以換取乙○○對於甲○○非法營運從事感
染性醫療廢棄物之不為依法取締告發、處分。誼銘公司嗣自八十
九年四月開始營運，甲○○遂自八十九年五月份起（即五月份支
付四月份之顧問費），按月支付賄款予乙○○。另乙○○為避免
收取賄款遭人發現，遂委請不知情之妻何清惠以其名義於八十九
年五月十日向華南銀行南投分行開立帳戶（帳號：000－00
－000000－0），嗣即由甲○○分別於八十九年五月十日
、七月十日以轉帳存款之方式，各匯入二萬零五百元至何清惠之
前揭帳戶內，另甲○○之妻黃媃媃於八十九年六月九日交付一紙
二萬零五百元之支票予何清惠，嗣由何清惠存入乙○○之台灣中
小企業銀行竹山分行（帳號00000000000）之帳戶內
。自八十九年五月份起至七月份止，由甲○○按月交付二萬零五
百元之所謂「顧問費」予乙○○，總計交付六萬一千五百元，乙
○○因收取上開賄賂後，竟對甲○○下述諸多違規、不法等相關
事宜，予以包庇、而均未予查核、告發、處分：(1)、自八十八年
十一月間起，甲○○原填寫申報之六聯單，其中Ｄ欄即「清除機
構保證」之清除車輛，原經登記為車牌號碼ＣＲ－二四四六號，
然因甲○○與嘉德公司之車輛租期屆滿，遂由嘉德公司收回，甲
○○乃另行使用車牌號碼ＤＶ－六九四三號、ＨＶ－九七九六號
等未經向環保機關申請登記之車輛，充作清除感染性醫療廢棄物
之車輛，然甲○○於「清除機構保證」之清除車輛欄仍載為車牌
號碼ＣＲ－二四四六號，直至八十九年八月八日查獲日止，此期
間長達將近一年之時間，乙○○竟對此部分，均未予以查核、處
分，嚴重影響環保機關對於感染性醫療廢棄物清除車輛之控管。
(2)、嘉德公司苗栗處理場於八十九年六月十五日因故停止醫療廢
棄物之焚化處理工作，然在抽查甲○○所負責清運之泰安牙醫診
所、育全牙醫診所、南投縣魚池衛生所、李耳鼻咽喉科診所、南
投縣草屯鎮衛生所、勝美牙醫診所、保和牙醫診所、平安診所、
王文卿小兒科診所、炎德診所、劉牙醫診所、安泰診所、霧社牙
醫診所、林五將診所、呂外婦科診所、得安診所、沈仁諒診所、
春臨診所、哲煌內兒科診所、仁濟診所、漢啟內小兒科診所、葉
婦產科診所、長榮診所、簡診所、民生診所、名間鄉衛生所、陳
重光耳鼻喉科診所、南投縣衛生局等與嘉德公司簽約之南投縣醫
療院所，於八十九年六月二十日起至同年六月二十三日之六聯單
上，其處理機構欄內卻蓋用嘉德公司苗栗處理場印章，且Ｂ欄（
即廢棄物描述）之（３）數量（公斤）之記載均偽填零點一或零
點二公斤，或Ｅ欄（即處理機構欄）之處理日期未填寫或僅記載
年月，藉以逃避環保機關對於嘉德公司所許可之日處理量，然此
嚴重疏失，乙○○對於查核六聯單或稽查醫療院所時，竟視而不
見、予以包庇，直至八十九年八月八日查獲日止，均未見乙○○
對於此部分之違規行為，加以告發或處分。(3)、甲○○於如上述
自八十七年五月份起，即在張崑霖所有前揭土地上，業已實施長
達一、二年之違法轉運處理（即任意開啟、壓縮、裝桶），亦未
見乙○○於歷次之查核中有所告發、處分，導致事後南投縣之感
染性醫療廢棄物無法適時有效之處理等情。因而撤銷第一審關於
甲○○違反廢棄物清理法及違背職務行賄部分、乙○○部分之判
決，改判併論處甲○○共同無許可文件，以經營廢棄物清理為常
業罪刑及對於依據法令從事公務之人員關於違背職務之行為，交
付賄賂罪刑；乙○○公務員對於違背職務之行為，收受賄賂罪刑
，固非無見。
惟查(一)、科刑之判決書，對於犯罪事實，必須詳加認定，而後於
理由內敘明認定犯罪事實所憑之證據及其認定之理由，方足以資
論罪科刑，其所載事實與理由及主文，尤必相互一致，始為適法
。原判決事實記載甲○○從事醫療廢棄物之清除，並恃以營生，
而於理由內說明其所為係犯九十五年五月五日修正，同年七月一
日施行前之廢棄物清理法第四十六條第二項之無許可文件以經營
廢棄物清除、處理為常業罪，但主文關於罪名則諭知甲○○無許
可文件，以經營廢棄物清理為常業罪，主文與事實、理由不盡相
符。又上開條項之罪，係以「無許可文件，以經營廢棄物清除、
處理為常業」為構成要件，是其犯罪態樣僅包括廢棄物之清除及
處理。而所謂「清理」，依卷附事業廢棄物貯存清除處理方法及
設施標準第二條之規定，係指貯存、清除或處理事業廢棄物之行
為。原判決主文所諭知之罪名，與該罪之構成要件不合，亦有可
議。又新修正之廢棄物清理法第四十六條第二項已刪除，已無處
罰常業犯之規定，原判決未及比較新舊法之適用，亦屬無可維持
。(二)、原判決前揭事實欄(二)記載甲○○自八十九年五月份起至七
月份止（即八十九年五月十日、六月九日、七月十日），按月交
付二萬零五百元之所謂「顧問費」予乙○○，乙○○因收取該賄
賂後，竟對甲○○如原判決(1)、(2)、(3)所載諸多違規、不法相關
事宜，予以包庇，而均未予查核、告發、處分等情。而論乙○○
對於違背職務之行為，收受賄賂罪，甲○○行賄罪。然上揭事實
所載乙○○收賄之時間係自八十九年五月份（五月十日）起，而
上述(1)、(3)所載乙○○對甲○○違規、不法事宜，予以包庇之時
間，分別自八十八年十一月間及八十七年五月份起，如果無訛，
則乙○○是否如原判決所載，因收取該賄賂後而予以包庇，即非
全無疑義。又(3)所載：甲○○於上述自八十七年五月份起，即在
張崑霖所有前揭土地上，業已實施長達一、二年之違法轉運處理
（即任意開啟、壓縮、裝桶），亦未見乙○○於歷次之查核中有
所告發、處分等情。然原判決事實欄在此之前，並無所謂上述事
實之記載，究竟該(3)所載係指何事實，亦有欠明瞭。原判決就此
未詳加調查審認，遽為上開認定，尚有未當。(三)、證據雖已調查
，而其內容尚未完全明瞭者，即與未經調查無異，如遽行判決，
仍屬應於審判期日調查之證據未予調查。上訴人等分別否認收受
賄賂及交付賄賂犯行，乙○○辯稱：甲○○擬向主管機關申請設
立誼銘公司，伊曾於八十八年十二月間、八十九年四月間及同年
六月間，代為撰寫計畫書三冊，即第一類乙級廢棄物清除機構清
除許可申請計畫書、第一類乙級廢棄物清除機構清除許可變更申
請計畫書、第二類廢棄物清除機構清除許可申請計畫書，分三次
共收取六萬一千五百元，乃撰寫各該計畫書之酬勞。甲○○亦辯
稱：六萬一千五百元是乙○○幫忙撰寫上開三份計畫書之酬勞，
每份二萬元，另一千五百元係補貼股東何清惠之電話費及油費，
並非賄款各等語。所辯是否屬實，自有向南投縣政府調取誼銘公
司申請設立及申請變更所附相關計畫查核之必要，原審亦認有此
必要向南投縣政府查詢各該計畫書何時提出，何時核准並調取各
該資料，經南投縣政府於九十五年一月十六日以府授環廢字第０
九五００一二九三二０號函檢附相關資料，復稱：有關誼銘公司
申請設立暨相關營運資料，已於八十九年間全數轉交南投地方法
院檢察署及法務部調查局南投調查站等情（原審卷(二)第八十三、
九十七至一０四頁）。乃原審未再進一步向該署及調查站調取相
關資料調查，復未說明不予調查之理由，即以誼銘公司已於八十
九年一月間成立，如係撰寫各該計畫之報酬，應於成立時或成立
前給予，而非遲至八十九年五至七月才分期交付，而不採信上訴
人等之辯解，尚嫌速斷。又依原判決所記載之事實，甲○○分三
次各交付二萬零五百元之賄賂予乙○○收受，如成立犯罪，彼等
分別先後多次所犯行賄罪及收受賄賂罪之關係如何？是否基於概
括犯意為之，有無刑法修正前連續犯之適用，原判決未調查說明
，亦有未合。(四)、修正前貪污治罪條例之犯罪主體，依該條例第
二條、第三條規定，係以依據法令從事公務之人員，受公務機關
委託承辦公務之人，及與上開人員共犯該條例之罪者為處罰對象
，從而貪污治罪條例第十一條第一項所規定之關於違背職務行為
行賄罪，係指同條例第二條、第三條所規定之人，向具有該條例
第二條所規定身分之人關於違背職務行為行賄而言。至於同條例
第十一條第二項另規定，不具第二條人員之身分而犯前項之罪者
亦同，乃指不具第二條人員身分之非公務員，向具有第二條所規
定身分之人關於違背職務行為行賄者，亦依第一項規定之刑處罰
之謂。前者為公務員對公務員犯罪；後者為非公務員對公務員犯
罪，兩者之犯罪主體，迥然不同。依原判決所記載之事實，甲○
○係誼閤公司及誼銘公司之負責人，不具修正前貪污治罪條例第
二條人員之身分，其所犯對於公務人員關於違背職務行為行賄罪
，如果無訛，自應適用該條例第十一條第二項論處，乃原判決竟
論以同條第一項之罪，自有適用法則不當之違誤。又關於違背職
務之行為交付賄賂，而行賄者亦屬違法行為，並非被害人，依法
應予追繳沒收，不在發還被害人之列。原判決將乙○○所收受之
賄賂六萬一千五百元，不予追繳沒收，而發還誼銘公司，復未說
明其理由，亦有未當。上訴人等分別提起上訴，指摘原判決不當
，非無理由。按第三審法院應以第二審判決所確認之事實為判決
基礎，刑事訴訟法第三百九十四條第一項前段定有明文。原判決
上述之違背法令，影響於事實之確定，本院無可據以為裁判，仍
應將原判決關於上開部分撤銷，發回原審法院更為審判。原判決
關於甲○○不另為無罪諭知部分，基於審判不可分原則，併予發
回。
據上論結，應依刑事訴訟法第三百九十七條、第四百零一條，判
決如主文。
中    華    民    國  九十五  年    八    月    三    日
                      最高法院刑事第一庭
                          審判長法官  董  明  霈
                                法官  林  茂  雄
                                法官  張  祺  祥
                                法官  花  滿  堂
                                法官  陳  世  淙
      本件正本證明與原本無異
                                      書  記  官
中    華    民    國  九十五  年    八    月    八    日
                                                      Ｋ


司法院資訊處製作；財團法人民間司法改革基金會備份。
